行　政　法　院　判　決　　　　　　　　　　　　　八十七年度判字第一○二五號
　　原　　　告　甲○○
　　被　　　告　經濟部中央標準局
右當事人間因新型專利舉發事件，原告不服行政院中華民國八十六年十二月十六日台
八十六訴字第四九五二一號再訴願決定，提起行政訴訟，本院判決如左︰
　　主  文
原告之訴駁回。
　　事  實
緣原告於民國八十五年三月二十五日對關係人日商．本田技研工業股份有限公司獲准
專利權之第00000000號「備有搖動式動力組成之車輛」新型專利提起舉發，
經被告審查，於八十六年一月六日以台專判二○一九字第一○○一九七號專利舉發
審定書為「舉發不成立」之處分，原告不服，提起訴願、再訴願，遞遭決定駁回，遂
提起行政訴訟。茲摘兩造訴辯意旨如次：
原告起訴意旨略謂︰一、被舉發之新型專利，僅係舉發證據所揭露技術的單純併合，
未能增進功效，依行為時（下同）專利法第九十六條第五款規定，自不得申請新型專
利註冊。又被舉發案於被舉發後在申請專利範圍追加之「支撐用連桿（）」並不具
實質意義，僅為巧取專利之手段而已。此於被舉發案說明書之作用與創作效果項，對
於此一事後修正追加的懸吊裝置即支撐用連桿（）之功效隻字未提，足見此並非被
舉發案之真正特徵所在。此項修正顯係為求巧取專利所為毫無實質意義之限縮條件。
且該一「支撐用連桿（）」亦非被舉發案首創，事實上在被舉發案說明書所記載及
圖示之先前技術中，已揭露了相同之配設。二、被舉發案申請專利範圍界定模糊，被
告並以雙重標準衡量被舉發案與各舉發證據中之相同構造，其舉發不成立之審定，顯
然錯誤，蓋：由被舉發案圖示可知，儘管於其實施例中，在收藏箱底部與地面間呈現
八點五度之傾斜角，且在汽缸上端與化油器上端之連結線和收藏箱底部間亦呈現一傾
斜角，被認定為在其申請專利範圍所稱「略呈平行」之範圍內。惟被舉發案申請專利
範圍，並未明確界定其所稱「略呈平行」所涵蓋的傾斜角範圍。若依被舉發案圖示實
施例之同一標準加以認定，則原告所舉附件六案皆可認為「收藏箱底部與地面略呈平
行」、「汽缸上端與化油器上端之連結線與收藏箱底部略呈平行」，而可達到確保收
藏箱容量為最大之目的。然而，被告在檢驗各舉發證據中之對應部分之傾斜角時，所
秉持者卻是完全不同之標準與尺度。詳言之，其係將「略呈平行」解為絕對平行、完
全平行。依此一尺度，只要稍有傾斜角存在，即被為非「略呈平行」，並據以認定
其揭露內容與被舉發案相異。此種雙重標準、前後矛盾之「自由」心證方式，焉有不
生錯誤審定之理。又除前述不具實質意義的「支撐用連桿（）」之配設位置略有不
同外，被舉發案申請專利範圍的其他部分均已揭露附件二及附件八中。依鈞院六十九
年度判字第七○四號判決要旨，被舉發案顯不符合新型專利的要件。附件八之圖２、
３中確已揭露了「汽缸設於兩框管間構造」，故舉發不成立審定中所稱附件八（舉發
證據七）與被舉發案非同一構造顯係誤會。三、訴願決定所稱被舉發案的特點不僅為
被舉發案說明書中所未曾強調的重點，未列入被舉發案之申請專利範圍中，且屬習知
技術。其所強調被舉發案的特點，亦即所稱「重新配置之基本結構」（指樞軸、圓筒
部及阻尼器襯套等之相關結構）原非被舉發案的重點，被舉發案整份說明書，不論在
「先前之技術」、「欲解決之課題」、「解決課題之方法及作用」、「創作之效果」
等皆未強調此重新配置之基本結構（樞軸、圓筒部及阻尼器襯套等之相關結構）之重
要性以及其產生之功效（指抑制且吸收振動）。事實上，此重新配置之基本結構僅為
實施例中非為重點之一構造且為各引證案之組合，為運用申請前之習用技術、知識顯
而易知未能增進功效者。再者，被舉發案之申請專利範圍中並未包含該等樞軸、圓筒
部及阻尼器襯套等。訴願決定理由以未列入被舉發案申請專利範圍中，僅偶然出現於
其說明書中之非關被舉發案特徵的樞軸、圓筒部及阻尼器襯套等構造，作為被舉發案
的基本結構。並稱不屬於被舉發案說明書中所載「欲解決之課題」，且非被舉發案所
強調之「創作之效果」的抑制、吸收振動，作為被舉發案的改進效果。四、再訴願採
用新事實，違反專利爭議案件訴願審理的基本法則即當事人進行主義或者違法受理被
舉發案原說明書之修正。查被舉發案原說明書中，未曾以片語隻字主張其「將引擎懸
掛部設於置物箱與曲柄軸間，引擎汽缸位置往上前方設置，與空氣濾清器平行排列，
使置物箱底部在緩衝器位置範圍內略呈平行」的配列方式，更未曾主張此為被舉發案
之「主要」構造。被舉發案原說明書中亦未曾主張藉由前述之「主要」構造「得擴大
空間容量，並可使軸距縮短，保持小型車體之態勢」的功能、效果。前述被舉發案原
說明書中未曾主張過之配列方式與其功能、效果，若非本件再訴願案之另一造所提出
，而係由再訴願決定機關代替該另一造逕行主張者，則本件再訴願案之審理顯然違反
專利爭議案件訴願審理的基本法則，當事人進行主義。又若該一配列方式與其功能、
效果，係由該另一造於再訴願答辯時新主張者，則為提起訴願後對原專利說明書所為
之修正，該修正一則未經原處分機關審理過，二則非再訴願決定機關所得越俎代庖予
以受理者（專利法第四十四條參照），其修正亦非適法。五、綜上所述，被舉發案於
被舉發後在申請專利範圍追加之「支撐用連桿」並不具實質意義，除此之外，被舉發
案申請專利範圍的其他特徵均已揭露於原告所提出之附件二及附件八中。依鈞院六十
九年度判字第七○四號判決之要旨，被舉發案顯不符合新型專利的要件。被告、訴願
及再訴願決定機關不但無於被舉發案申請專利範圍所列主要特徵均已具體揭露於各
項舉發證據中的事實，更嚴重者，再訴願決定機關竟採用被舉發案原說明書未曾出現
過且未曾由兩造主張過的新事實，嚴重違反專利爭議案件訴願審理的基本法則－當事
人進行主義或者違法受理被舉發案原說明書之修正，其認事用法均有違誤。為此，請
判決撤銷再訴願決定、訴願決定及原處分等語。
被告答辯意旨略謂︰本案申請專利範圍更正內容，係屬被告依所請考量有無符合專利
法第六十七條之職權，本案說明書第三頁第十二－十四行及第一圖均可見該連桿構造
之敘述說明，更正內容將之加入申請專利範圍以限縮權力，符合專利法第六十七條第
一項第一款之規定；另舉發附件二及附件八與本案之比較，已於原處分理由(四)、(五)中
詳述，其與本案之構成、功效並不相同；又起訴理由謂「略呈平行」一詞過於模糊、
審查雙重標準乙節，按縱如所稱只要稍有傾斜角存在仍可為略呈平行，原處分即依
此標準審查，並無雙重標準，實際上審定理由所稱之平行，係因循審定理由比較「略
呈平行」後之總結，簡稱其不具平行構造特徵，並非以絕對、完全平行尺度審查，起
訴理由顯為斷章取義。綜上所述，被告所為本案舉發不成立之審定並無違法，原告之
訴無理由，請判決駁回等語。
    理  由
按凡對於物品之形狀、構造或裝置，首先創作，合於實用之新型者，得依法申請專利
，為當時專利法第九十五條所規定。又核准專利之新型，任何人認有違反當時專利法
第九十五條至第九十七條之規定，應撤銷其新型專利權者，依同法第一百十條準用第
六十一條規定，得附具證據向專利局舉發之；從而有無應撤銷新型專利權之情事，依
法應由舉發人附具證據供查。本件關係人於七十九年十二月二十四日以其「備有搖動
式動力組成之車輛」特徵在於座墊下方之收藏箱底部與地面略呈平行，位於收藏箱下
方之動力組汽缸向斜前上方延伸，使汽缸與化油器上端之連結線與收藏箱底部略呈平
行等情，向被告申請新型專利，經被告編為第00000000號審查，准予專利，
於公告期滿審查確定後，發給新型第一○九五五○號專利證書。嗣原告以本案係運用
申請前之習用技術、知識，未具增進功效，有違核准專利當時專利法第十五條及第九
十六條第五款之規定並檢具日本平二－八八三八二號公開特許案（以下稱引證一）、
昭00－00000號公開特許案（以下稱引證二）、昭00－00000號公開特
許案（以下稱引證三）、平二－九二七九一號公開特許案（以下稱引證四）、平二－
九二七九二號公開特許案（以下稱引證五）、平一－四一五五七號特許案（以下稱引
證六）及第00000000號「機車之吸氣通路配置構造」新型專利案（以下稱引
證七）等公告影本，對之提出舉發。案經被告審查結果，以當時專利法第十五條非舉
發所得主張之條款。雖引證一、二、三、四、五、六與本案均應用於具搖動式動力組
成之機車，本案收藏箱底部與地面略呈平行之構造可見於引證二、引證三，本案引擎
汽缸由動力組斜向斜前上方延伸可見於引證一，本案汽缸與化油器上端連線略平行於
收藏箱底部可見於引證五，本案引擎汽缸置於左右一對框管間可見於引證一、引證二
及引證三，惟本案同時將汽缸、化油器上端連線、收藏箱底部設計成略平行於地面之
構造特徵未見於諸引證案，本案汽缸兩側下部配設樞支動力組之支撐用連桿，亦與引
證六連桿組配設於汽缸上部不同，引證一、二、三、四、五、六各只揭露本案部分構
件，組合引證一至引證六仍無汽缸與化油器上端連線、收藏箱底部及地面三者呈平行
之構造特徵，亦未見本案於汽缸兩側下部樞支連桿之結構特徵，本案無法由引證一、
二、三、四、五、六單純併合而成。引證七主要將連結空氣濾清器與汽化器之圓錐管
設於兩側托架間，使其通過連結管下方，與本案安排汽缸、收藏箱、框管、連桿等，
使加大收藏空間之目的、構成及功效不同，引證七亦無本案汽缸設於兩框管間及連桿
之構造，與本案非同一構造或創作。本案無違當時專利法第九十六條第五款之規定，
乃為本案舉發不成立之審定。原告起訴主張：本案於被舉發後，在申請專利範圍追加
之「支撐用連桿」並不具實質意義，僅為巧取專利之手段而已，況本案說明書之作用
與創作效果項，對於此一事後修正追加的懸吊裝置即支撐用連桿之功效隻字未提，足
見此並非本案之真正特徵所在。且本案申請專利範圍界定模糊，被告以雙重標準衡量
本案與各舉發證據中之相同構造，其審定錯誤。又舉發書附件八確已揭露「汽缸設於
兩框管間構造」，被告卻認與被舉發案非同一構造，顯係誤會。另本件本案之申請專
利範圍中並未包含該等樞軸、圓筒部及阻尼器襯套等，亦未曾說明「將引擎懸掛部設
於置物箱與曲柄軸間，引擎汽缸位置往上前方設置，與空氣濾清器平行排列，使置物
箱底部在緩衝器位置範圍內略呈平行」的配列方式，更未曾主張此為本案之「主要」
構造。再訴願決定機關竟採用本案原說明書未曾陳明之上開事實，違反當事人進行主
義及違法受理被舉發案原說明書之修正，依專利法第四十四條規定，其修正非適法云
云。經查，本案被舉發後，在申請專利範圍追加「支撐用連桿」，與引證六連桿組配
設於汽缸上部不同，已詳被告專利舉發審定書說明。又本案申請專利範圍更正內容，
係屬被告依所請考量有無符合專利法第六十七條之職權，本案說明書第三頁第十二－
十四行及第一圖均可見該連桿構造之敘述說明，更正內容將之加入申請專利範圍以限
縮權力，符合專利法第六十七條第一項第一款之規定，與該法第四十四條專利專責機
關於審查時，得依職權或依申請限期通知申請人或異議人之事項無，亦未違背當事
人進行主義。依原告所稱只要稍有傾斜角存在仍可為「略呈平行」，被告即依此標
準審查，自無「略呈平行」一詞過於模糊之情形存在，且審定理由所稱之平行，係因
循審定理由(四)第六行起比較「略呈平行」後之總結，簡稱其不具平行構造特徵，並非
以絕對、完全平行尺度審查，並無審查雙重標準之情況存在。況本件於訴願審理程序
時，經濟部檢具相關資料，先後二次送請國立成功大學工業設計系審查結果，以本案
於被舉發後，在申請專利範圍追加之「支撐用連桿」，其目的基於節省引擎汽缸、化
油器與收藏箱三者間的空間。由於重新配置之三度空間之基本結構，可明顯表示其整
體性所發展之形狀、構造或裝置不同於先前技術，並經與舉發證據比較，其收藏箱實
有加大收藏物品之空間。而舉發所揭示的證據中，由於其組合之要件所構成之形狀，
並非完全一樣。在欠缺基本尺度（如長、、高或兩輪軸距等）之情況下，一物與一
物大小之比較，覺的差異會有偏差。故本案中之機車，主要將引擎的懸掛部設在置
物箱與曲柄軸箱之間，並將引擎汽缸位置，往上前方設置，與空氣濾清器呈平行排列
，藉使置物箱的底部，在緩衝器位置範圍內，得以略呈平行擴大其空間容量，可使軸
距縮短，保持小型車體之態勢，確實具有進步性，認本件被舉發案無違新型專利要件
，此有國立成功大學八十六年五月二十九日（八六）成大工字第○三五○九號函（含
審查意見書）及八十六年九月二十六日審查意見書附訴願卷足憑。本院認該校推由專
家作成之審查意見，具權威、客觀性，足供本件審理參考。原告主張，核無足採。另
原告所舉本院六十九年度判字第七○四號判決，僅係就個案所為之判決，並非判例，
無拘束本件審理之效力，併此明。綜上所述，被告所為本案舉發不成立之審定，並
無違誤，一再訴願決定遞予維持，亦無不合，原告猶執前詞，聲明撤銷，為無理由，
應予駁回。
據上論結，本件原告之訴為無理由，爰依行政訴訟法第二十六條後段，判決如主文。
中    華    民    國     八十七      年      五      月     二十九      日
                    行 政 法 院 第 五 庭
                                審 判 長 評  事      葉  振  權
                                         評  事      黃  璽  君
                                         評  事      沈  水  元
                                         評  事      林  清  祥
                                         評  事      劉  鑫  楨
右  正  本  證  明  與  原  本  無  異
                                         法院書記官  張  惠  美
中    華    民    國     八十七      年      六      月       二        日
